臺灣高等法院刑事判決　　　　　　　　 94年度上易字第271號
上　訴　人
即　被　告　飛狼露營旅遊用品股份有限公司
　　　　　　　　　　統一編號：.
兼代表人　　甲○○
共　　　同
選任辯護人　林辰彥律師
　　　　　　黃淑怡律師
　　　　　　陳勇成律師
上列上訴人等因勞動基準法案件，不服臺灣臺北地方法院93年度
易字第 880號，中華民國93年12月17日第一審判決（起訴案號：
臺灣臺北地方法院檢察署93年度偵字第4948號），提起上訴，本
院判決如下：
    主  文
上訴駁回。
甲○○緩刑貳年。
    理  由
一、本案經本院審理結果，認第一審判決以被告飛狼露營旅遊用
    品股份有限公司（下稱飛狼公司）、甲○○均係犯勞動基準
    法第78條之罪，同時審酌被告等於終止勞動契約之際，未依
    規定給付勞工資遣費，影響勞工權益，同時參酌被告甲○○
    犯罪動機、目的、手段、所生損害等一切情狀，對被告飛狼
    公司、甲○○均量處罰金 2萬元，並就被告甲○○部份諭知
    易服勞役折算標準。認事用法及量刑，均無不當，應予維持
    ，並引用第一審判決書記載之事實、證據及理由（如附件）
    。
二、被告公司上訴意旨以：被告公司開立「業務緊縮」之離職證
    明書，係應告訴人乙○○要求，以便告訴人申請失業補助及
    其他社會福利或另就他業，被告公司並無業務緊縮之情事，
    業據證人周厚蓉、徐裕量於原審證述綦詳，復有業績比較表
    在卷可稽。再被告公司員工陳緣楨及告訴人前均於被告公司
    ，被告公司即指派陳緣楨及告訴人前往桃園分公司或京華城
    百貨公司擔任相同職務，然告訴人不願就任，並自行離職；
    陳緣楨則繼續服務直至93年 9月29日始留職停薪，有陳緣楨
    之勞工保險退保申報表、留職停薪申請表在卷為憑。足見告
    訴人係自行離職，被告公司並無因業務緊縮而片面終止勞動
    契約等語。
三、惟查：被告公司設於衣蝶公司之專櫃撤櫃後，應屬業務緊縮
    ，已據證人即被告公司會計周厚蓉於原審證述無訛，且告訴
    人之離職證明書亦於備註欄記載「因業務緊縮之事由而離職
    」，被告公司確有業務緊縮之事實。雖證人周厚蓉於原審另
    證：稱離職證明書係應告訴人要求，始記載離職原因為業務
    緊縮；證人徐裕量亦證稱：因告訴人不願就任新職，而自行
    離職。惟證人周厚蓉僅係被告公司僱用之會計，當無甘負偽
    造文書罪責，為被告公司開立不實之離職證明書；另證人徐
    裕量則係被告甲○○之子，並為被告公司總經理特別助理，
    與被告 2人間有利害關係，證人周厚蓉、徐裕量此部份所證
    ，應屬迴護被告之詞，業據原審詳載理由依據。再告訴人於
    離開被告公司設於衣蝶公司之專櫃後，被告公司既未正式通
    知告訴人至該公司設於其他處所之專櫃繼續上班，亦未認定
    告訴人已屬曠職，顯見被告公司係要告訴人離職無疑。被告
    等上訴，猶以證人周厚蓉、徐裕量證言，指稱被告公司並無
    因業務緊縮而資遣告訴人，委無可採。至被告公司另有僱用
    之人員陳緣楨繼續服務直至93年 9月29日，始留職停薪，縱
    然屬實，亦無從推定被告公司並無資遣告訴人之事實。足見
    被告上訴，否認犯罪，為無理由，應予駁回。查被告甲○○
    前未曾受有期徒刑以上刑之宣告，有本院被告全國前案紀錄
    表在卷可考。乃因一時失慮，致犯本案，現並已與告訴人達
    成民事和解，經此科刑後，應知警惕，而無再犯之虞，因認
    所宣告之刑以暫不執行為適當，爰併宣告緩刑 2年，以啟自
    新。
據上論斷，應依刑事訴訟法第368條、第373條，刑法第74條第 1
款，判決如主文。
本案經檢察官邱美育到庭執行職務。
中　　華　　民　　國　　94　　年　　4 　　月　　14　　日
　　　　　　　　　刑事第十一庭審判長法  官　陳祐輔
                                    法  官  楊炳禎
                                    法  官  陳國文
以上正本證明與原本無異。
不得上訴。
                                    書記官  蔡棟樑
中　　華　　民　　國　　94　　年　　4 　　月　　14　　日
附錄：本案論罪科刑法條全文
勞動基準法第81條
  (處罰之客體)
法人之代表人、法人或自然人之代理人、受僱人或其他從業人員
，因執行業務違反本法規定，除依本章規定處罰行為人外，對該
法人或自然人並應處以各該條所定之罰金或罰鍰。
但法人之代表人或自然人對於違反之發生，已盡力為防止行為者
，不在此限。
法人之代表人或自然人教唆或縱容為違反之行為者，以行為人論
。
勞動基準法第78條
  (罰則 (四))
違反第 13 條、第 17 條、第 26 條、第 50 條、第 51 條或第
 55 條第 1 項規定者，處三萬元以下罰金。
勞動基準法第17條
 雇主依前條終止勞動契約者，應依左列規定發給勞工資遣費：
一  在同一雇主之事業單位繼續工作，每滿一年發給相當於一個
月平均工資之資遣費。
二  依前款計算之剩餘月數，或工作未滿一年者，以比例計給之
。未滿一個月者以一個月計。
臺灣臺北地方法院刑事判決        九十三年度易字第八八號
    公  訴  人  臺灣臺北地方法院檢察署檢察官
    被      告  飛狼露營旅遊用品股份有限公司
  　　　　　　　　　　  設臺北市中山區○○○路○段一三四
                          號
    兼 代表 人  甲○○  男  五十二歲（民國四十一年二月二
                            日生）
                        住桃園縣桃園市○○路一三四號一樓
                        居台北市中山區○○○路○段一三四
                          號
                        身分證統一編號：Ｚ0000000
                          00號
    共     同
    選任辯護人  林辰彥律師
                黃淑怡律師
                張凱輝律師
右列被告等因勞動基準法案件，經檢察官提起公訴（九十三年度
偵字第四九四八號），本院判決如左：
    主  文
飛狼露營旅遊用品股份有限公司其法人之代表人因執行業務違反
雇主終止勞動契約，應依勞動基準法，發給勞工資遣費之規定，
處罰金貳萬元。
甲○○法人之代表人，因執行業務違反雇主終止勞動契約，應依
勞動基準法發給勞工資遣費之規定，處罰金貳萬元，如易服勞役
，以參佰元折算壹日。
    事  實
一、甲○○係飛狼露營旅遊用品股份有限公司（下稱飛狼公司）
    負責人，為勞動基準法所稱之雇主，自民國八十八年十一月
    二十日起至九十二年八月三十一日止，僱用乙○○從事專櫃
    營業員之勞動工作。詎甲○○明知雇主因業務緊縮而終止勞
    動契約時，應依勞動基準法第十七條給付資遣費，竟於九十
    二年八月三十一日以該公司具有勞動基準法第十一條第二款
    因業務緊縮之事由，終止與乙○○之勞動契約、開立離職證
    明書予乙○○，然未依勞動基準法第十七條之規定發給資遣
    費，嗣乙○○向臺北市政府勞工局申訴調解仍無結果。
二、案經臺北市政府勞工局函請臺灣臺北地方法院檢察署檢察官
    偵查起訴。
    理  由
一、訊據被告甲○○固承認為飛狼公司負責人，該公司曾開立離
    職證明書予乙○○，然未發給乙○○資遣費等情不諱，惟否
    認有何違反勞動基準法之犯行，辯稱：因飛狼公司遭衣蝶百
    貨公司撤櫃，乙○○不願至飛狼公司於京華城百貨公司、民
    生店及桃園店之專櫃工作而自動離職，且飛狼公司會計周厚
    蓉開立「業務緊縮」之離職證明係應乙○○要求之便宜措施
    ，飛狼公司尚有其他專櫃，並非業務緊縮云云。經查：右揭
    事實業據告訴人乙○○於本院庭訊時指稱：伊沒有自行離職
    ，因為公司資遣伊太意外了，沒有告知伊到哪裡上班，到最
    後一天晚上才告訴伊先不用站櫃，衣蝶的點要撤櫃，而且也
    不是伊要求要這樣寫，伊沒有這樣的權利，因為伊失業要去
    領失業補助，會計是照實情這樣開的等語（見本院九十三年
    十一月二十六日審判筆錄第十八、二十四頁）。證人周厚蓉
    亦證稱：「（離職證明書你書寫的業務緊縮是否與現實相符
    ？）就我的認知我是認為是衣蝶百貨撤櫃就是業務緊縮。」
    （見本院九十三年十一月二十六日審判筆錄第八頁）。並有
    離職證明書、臺北市政府勞工局勞資爭議案件協調會議紀錄
    、臺北市政府勞工局勞資爭議申訴書、公司基本資料等在卷
    可資佐證。至證人周厚蓉雖於本院審理時證稱：在離職證明
    書上寫業務緊縮係根據被告乙○○的要求寫的云云（見本院
    九十三年十一月二十六日審判筆錄第五頁）；惟又證稱：「
    （若你在製作離職證明書時，是否就代表公司？是否還要經
    過誰的同意？）在這之前都是我開了算，因為以前並沒有這
    樣的規定。（若乙○○要求你開公司結束營業，你是否會開
    ？）不會。（為何不會？）因為公司並沒有結束營業。」是
    證人周厚蓉明知其所書之離職證明書係代表公司所開立，且
    所書內容必須屬實，若告訴人乙○○係因不願接受公司安排
    至其他專櫃工作而自行離職，或被告飛狼公司曾要求告訴人
    回來上班，撤銷原先錯誤意思表示，甚或被告飛狼公司認告
    訴人有違反勞動契約情節之重大事由，以證人周厚蓉身為被
    告飛狼公司之會計、秘書，工作歷練豐富，並非全無社會經
    驗之人，豈會甘冒偽造文書之風險，替公司開立不實之離職
    證明書，且該離職證明書明確記載告訴人之離職原因係勞動
    基準法第十一條第二款之規定，即因業務緊縮之事由，與其
    上開辯解情節，顯有未合。再又證人即被告甲○○之子徐裕
    量雖證稱：離職證明書上面記載業務緊縮不正確，因為乙○
    ○要求周厚蓉開這樣的離職證明因為乙○○要領失業救濟金
    ，公司業務沒有減縮，撤櫃後有安排乙○○去ＳＯＧＯ百貨
    、京華城及總公司工作，她的反應不願意，因為ＳＯＧＯ要
    站、很累，京華城太遠，總公司要掃廁所，後來我沒有看到
    她來上班，公司有告訴她如果需要工作的話隨時可以來上班
    云云（見本院九十三年十一月二十六日審判筆錄第十、十二
    頁），然查證人徐裕量係被告甲○○之子，且目前仍於被告
    飛狼公司擔任總經理特別助理之職，其與被告飛狼公司及甲
    ○○間有利害關係，其證言顯屬迴護之詞，又衡諸常理，告
    訴人本為飛狼公司在衣蝶百貨公司之櫃檯人員，則公司另外
    安排其他百貨公司擔任櫃檯人員，工作性質相同，告訴人應
    無拒絕之理，故證人徐裕量之證詞不足採信。本件飛狼公司
    既已開立以「業務緊縮」為原因之離職證明，被告所舉上開
    證人之證詞不足以推翻公訴人所舉之證據，應認被告所辯，
    不足採信，犯行堪以認定，應依法論科。
二、按勞動基準法立法目的為規定勞動條件最低標準，保障勞工
    權益，加強勞雇關係，促進社會與經濟發展，特制定本法；
    雇主與勞工所訂勞動條件，不得低於本法所定之最低標準，
    該法第一條定明文。是勞動基準法關於資遣費之規定，係為
    保護勞工而設，倘基於雇主本身原因，或不可歸責於勞工之
    原因而片面終止勞動契約時，雇主應給付資遣費，以資平衡
    勞工平白喪失工作機會之損失。被告甲○○為勞動基準法第
    二條第二款所定之雇主即被告飛狼公司代表人，因執行業務
    違反勞動基準法第十七條規定，未發給資遣費，核被告甲○
    ○所為，係犯同法第七十八條之罪，依同法第八十一條規定
    ，對被告飛狼公司亦科以同法第七十八條之罰金。爰審酌被
    告飛狼公司代表人兼被告甲○○於終止勞動契約之際，未依
    規定給付勞工資遣費，影響勞工之權益，然於本院審理時尚
    未給付資遣費予告訴人乙○○，及其犯罪動機、目的、手段
    、犯罪所得之利益及所生之損害等一切情狀，分別量處如主
    文所示之刑，並就被告甲○○部分諭知易服勞役之折算標準
    。
三、據上論斷，應依刑事訴訟法第二百九十九條第一項前段，勞
    動基準法第十七條、第七十八條、第八十一條第一項，刑法
    第十一條前段、第四十二條第二項前段，罰金罰鍰提高標準
    條例第二條，判決如主文。
本案經檢察官陳以敦到庭執行職務。
中　　華　　民　　國　　九十三　　年　十二　月　十七　日
                              臺灣臺北地方法院刑事第六庭
                                  審判長  法  官  李英勇
                                          法  官  趙子榮
                                          法  官  曾正龍
右正本證明與原本無異。
如不服本判決，應於判決送達後十日內，向本院提出上訴狀。
                                          書記官  彭自青
中　　華　　民　　國　　九十三　　年　十二　月　十七　日
附錄本案論罪科刑法條全文：
勞動基準法第七十八條
違反第十三條、第十七條、第二十六條、第五十條、第五十一條
或第五十五條第一項規定者，處三萬元以下罰金。
勞動基準法第八十一條
法人之代表人、法人或自然人之代理人、受僱人或其他從業人員
，因執行業務違反本法規定，除依本章規定處罰行為人外，對該
法人或自然人並應處以各該條所定之罰金或罰鍰。
但法人之代表人或自然人對於違反之發生，已盡力為防止行為者
，不在此限。
法人之代表人或自然人教唆或縱容為違反之行為者，以行為人論
。
勞動基準法第十七條
雇主依前條終止勞動契約者，應依左列規定發給勞工資遣費：
一　在同一雇主之事業單位繼續工作，每滿一年發給相當於一個
    月平均工資之資遣費　 。
二　依前款計算之剩餘月數，或工作未滿一年者，以比例計給之
    。未滿一個月者以一個月計。
